臺灣高等法院臺中分院民事判決
109年度上字第271號
上  訴  人  詹林碧紅
            林碧文  
上  二  人
訴訟代理人  朱俊源  
被 上訴 人  林錦岳  

            林錦芳  
            林佳慶  

上  三  人
訴訟代理人  蔡奉典律師

上列當事人間請求損害賠償等事件，上訴人對於中華民國109年4
月7日臺灣彰化地方法院108年度訴字第565號第一審判決提起上
訴，本院於110年8月4日言詞辯論終結，判決如下：
    主  文
上訴駁回。
第二審訴訟費用由上訴人負擔。
    事實及理由
壹、程序方面：
一、按訴狀送達後，原告不得將原訴變更或追加他訴。但擴張或
    減縮應受判決事項之聲明者，不在此限，民事訴訟法第255
    條第1項第3款定有明文。又第二審訴之變更或追加，非經他
    造同意，不得為之。但第255條第1項第2款至第6款情形，不
    在此限，亦為同法第446條第1項所明定。
二、查上訴人於原審起訴請求被上訴人應連帶給付上訴人各新臺
    幣（下同）166萬7,000元，及自民國97年10月12日起至清償
    日止，按年息5%計算之利息。嗣於上訴後即本院109年10月
　　20日準備程序期日，陳明僅請求本金166萬7,000元，並不再
    請求法定遲延利息(見本院卷第169頁），核屬減縮應受判決
    事項之聲明，依法無須得被上訴人之同意，即得任意為之，
    自無不合，先予敘明。  
貳、實體方面： 　　
一、上訴人主張：
    兩造(除林佳慶外)之父林OO於生前育有4子(即林錦岳、林錦
    上、林錦龍、林錦芳，以下合稱林錦岳4兄弟)、5女(即詹林
    碧紅、林碧文、林碧鈴、林碧香、朱林碧玉，以下合稱詹林
    碧紅5姊妹)，林OO嗣於97年9月13日死亡。兩造(林佳慶代理
    其父林錦上)與其餘繼承人為處理遺產，遂於97年10月12日
    在彰化縣○○市○○路0段000號(此建物下稱系爭大樓)8樓舉行
    協調會，上訴人當時誤信被上訴人之說詞，而將3,000萬元(
    應指如附表所示代號丁借款，下稱丁借款)債務，當作林OO
    所遺債務，始同意每人平均分擔丁借款債務半數之9分之1，
    即每人分擔166萬7,000元，並以坐落彰化縣○○市○○段000地
    號土地遺產應繼分扣抵(下稱系爭協議)。被上訴人以此詐騙
    方法，而取得同額之遺產分配利益，致上訴人受有少分同額
    遺產之損害。爰依侵權行為(民法第184條第1項、第185條第
    1項前段)、不當得利(民法第197條第2項、第179條)之法律
    關係，擇一請求被上訴人應連帶給付上訴人各166萬7,000元
    。
二、被上訴人則以：
    林錦龍另向土地銀行借款2,300萬元(下稱戊借款)，與丁借
    款債務金額3,000萬元，為不同債務。至丁借款借據固記載
    借款人係林錦岳，惟丁借款與如附表所示代號乙、丙借款(
    下稱乙 、丙借款)均屬借新還舊，即以乙借款清償如附表所
    示代號甲借款(下稱甲借款)債務，以丙借款清償乙借款，以
    丁借款清償丙借款。茲因林OO分別為甲、乙、丙、丁借款債
    務之擔保物提供人，或身兼借款人，則被上訴人將丁借款列
    為林OO之負債，即非無據。況依上訴人所述林碧鈴、林錦龍
    之意見，及上訴人所提遺產明細第3頁將原記載「扣除債務3
    0,000,000」部分劃掉，以手寫「減半＝1500万」，可認全體
    繼承人已討論林OO之遺產債務數額，且達成系爭協議。至3,
    000萬元究係林OO自行使用，或交付其子興建系爭大樓使用
    ，僅屬兩造對於丁借款債務應否列為林OO負債之認知不同，
    難認被上訴人對上訴人施用詐術，自無侵權行為或不當得利
    可言。縱認被上訴人曾為侵權行為，上訴人請求權亦罹於時
    效而消滅等語，資為抗辯。
三、兩造之聲明：
  ㈠上訴人之聲明：
　⒈原判決(除減縮部分外)廢棄。
　⒉上開廢棄部分，被上訴人應連帶給付上訴人各166萬7,000
　　元。
　⒊願供擔保，請准宣告假執行。
  ㈡被上訴人之答辯聲明：
　⒈上訴駁回。
　⒉如受不利判決，願供擔保，請准宣告免為假執行。
四、兩造不爭執事項(部分用語及編排順序依卷證文義略作調整)
    ：
  ㈠丁借款(3,000萬元)係林錦岳於91年1月18日向土地銀行所借
　　(清償期：106年1月18日)，擔保物提供人兼連帶債務人為林
　　OO、林錦上、林錦龍及林錦芳，連帶保證人為訴外人蔡秀
　　芬(見原審卷第29頁之借據)。依卷附土地建物異動清冊記載
　　(見原審卷第205-213頁)，丁借款債務之債務人為林錦岳4兄
　　弟與林OO。
　㈡戊借款(2,300萬元)係林錦龍於91年1月18日向土地銀行所借
　　(清償期：106年1月18日)，擔保物提供人兼連帶債務人為林
　　OO，連帶保證人為林錦上、林錦芳、林錦岳、蔡秀芬(見
　　原審卷第30頁)。
　㈢土地銀行於91年1月18日轉帳3,000萬元(即丁借款)至林錦岳
　　土地銀行000-000-00000-0帳戶內，林錦岳於當日提領2,951
　　萬1,509元(見原審卷第215頁)。
  ㈣林錦岳於91年1月18日分別匯款2,000萬元及1,251萬1,089元
　　至中國國際商業銀行(即兆豐國際商業銀行)中山分行戶名「
　　中國國際商業銀行授信科」、帳號00000000000，備註欄上
　　記載：「代償林錦龍等貸款」(應係丙借款，見本院卷第139
　　、141頁)。
  ㈤林OO生前育有4子即林錦岳4兄弟，與5女即詹林碧紅5姊妹
　　，共9名子女；林OO已於97年9月13日死亡
  ㈥兩造(林佳慶為林錦上之長子)及林OO之其他繼承人於97年
　　10月12日在系爭大樓8樓協議分割遺產，達成系爭協議，即
　　其中關於遺產債務部分約定由4子先負擔1,500萬元，其餘1,
　　500萬元則9名子女平均分擔 (見原審卷第19-46頁)。
　㈦林OO遺產明細第3頁將原記載「扣除負債30,000,000」部
　　分劃掉，並改以手寫(減半＝1500万)。
五、兩造爭執事項(部分用語及編排順序依卷證文義略作調整)：
    上訴人依侵權行為(民法第184條第1項、第185條第1項前段
　　)、不當得利(民法第197條第2項、第179條)之法律關係，擇
　　一請求被上訴人應連帶給付上訴人各166萬7,000元，是否有
　　據？
六、本院之判斷：    
　㈠關於侵權行為之爭點：　
  ⒈按當事人主張有利於己之事實者，就其事實有舉證之責任，
　  民事訴訟法第277條前段定有明文。又當事人主張之事實，
　  為吾人日常共識共信者，稱為常態事實，應認為已得法院之
　  確信，自不必負舉證之責任；當事人主張之事實，非吾人日
　  常共識共信者，稱為變態事實，應認為未得法院之確信，自
　  應負舉證責任。意思表示係被詐欺或脅迫而為，屬於變態事
　  實，當事人主張其意思表示係被詐欺或脅迫而為之者，自應
　  就其被詐欺或脅迫之事實，負舉證責任。是負有舉證責任之
　  當事人，若未能證實自己主張之事實為真實，縱然他方就其
　  抗辯事實即令不能舉證，或其所舉證據尚有疵累，亦應受敗
　  訴之判決（最高法院108年度台上字第129號判決要旨參照) 
　  。經查：
　⑴上訴人主張其等係受被上訴人詐欺，致誤信林OO遺有丁借款
    債務，而同意各負擔其中166萬7,000元等情，既為被上訴人
    所否認。是依前開說明，自應先由上訴人就其主張詐欺之變
    態事實，負舉證責任。
　⑵上訴人主張被上訴人有前述所謂詐欺情事，無非以林OO並
　　非丁借款債務之借款人，僅屬擔保物提供人兼連帶債務人，
　　所借款項供林錦岳4兄弟興建系爭大樓使用，且林OO資力
　　豐厚，生活無虞而無須借款，並提出丁、戊借款借據影本，
　　為其最主要之論據。
　⑶然經比對丁、戊借款借據，其借款人、借款金額、連帶債務
　　人、連帶保證人、擔保物提供人，未盡相同【詳如不爭執事
　　項第㈠㈡項所示】，則兩筆債務究有何關聯，已非無疑。再
　　參酌本院向土地銀行員林分行函查關於戊借款疑義，經該分
　　行以110年5月17日員林字第0000000000號函復稱：「本行於
　　91年1月18日受理擔保品：員林市○○段000地號...等共同
　　擔保，由林錦龍君擔任借款人，借款新台幣2,300萬元整。
　　該筆貸款...於101年6月22日起由林錦岳、林錦芳承擔上
　　述債務，並於民國101年9月11日由台中商業銀行北員林分行
　　代償林君於本行之借款」等內容(見本院卷第281頁)，其中
　　擔保品核與丁借款之擔保物(見原審卷第205-213頁土地建物
　　異動清冊)，顯然不同，應無轉貸或借新還舊之關係。是以
　　，被上訴人抗辯戊借款與丁借款債務無關，應堪採信。換言
　　之，自無從單憑戊借款借據記載借款人為林錦龍乙節，據以
　　推認丁借款債務與林OO無關。
　⑷丁借款之借款人固為林錦岳，惟林OO亦同列為丁借款之連
　　帶債務人或債務人，此有相關借據及土地建物異動清冊影本
　　附卷可參(見原審卷第29、205-213頁)。準此，林OO既為
　　丁借款之連帶債務人，自應與林錦岳共負連帶清償責任 (民
　　法第273條參照)，則系爭協議將之列為林OO之遺產債務，
　　難謂有何名實不符或詐欺情事。至於丁借款實際供何人何用
　　途使用，均與連帶債務之成立，分屬截然二事。是以，上訴
　　人僅以林OO非主債務人或未花用借款，據以否認林OO遺
　　留債務，或遭被上訴人詐騙云云，容有誤會，均難採認。 
　⑸林錦岳借得丁借款，乃清償丙借款，詳如不爭執事項第㈣項
　　所示，亦經土地銀行員林分行以109年8月20日員林字第1090
　　003159號檢附交易傳票影本附卷可參(見本院卷第135、000-
　　000頁)。再者，甲、乙、丙借款，亦有擔保物轉貸即借新還
　　舊之情形，尤以林OO乃乙、丙借款之主債務人，此情亦有
　　相關土地登記簿謄本附卷可稽(見原審卷第151、155、163、
　　165、167頁)。準此，益見系爭協議將之列為林OO之遺產
　　債務，難謂全然無據，應無陷於錯誤之可言。
　⑹況詹林碧紅5姊妹曾於106年4月間聯名郵寄員林中正路存證
　　號碼第111號存證信函給林錦芳，其信函內容提及：「...我
    們為減輕四兄弟幫忙被扣除833萬元債務...」等內容(見原
    審卷第81頁)。茲因詹林碧紅5姊妹同意每人分擔遺產債務金
    額為166萬7,000元，則此833萬元應為833萬5,000元之誤載(
    計算式：166萬7,000元×5人＝833萬5,000元) 。再佐以上訴
    人願分擔遺產債務之緣由，自述基於同胞互助情誼，因此簽
    署系爭協議，本於契約自由與契約應嚴格遵守原則，不容
　　上訴人事後託詞翻異。
　⑺此外，未具上訴人提出其他具體證據以佐其詐欺之說，揆諸
　　前開說明，縱被上訴人就其抗辯事實即令不能舉證，或其所
    舉證據尚有疵累，亦不能因此肯認上訴人之主張為真實。
　⒉次按損害賠償之債，以有損害之發生及有責任原因之事實，
　  並二者之間，有相當因果關係為成立要件。故原告所主張損
　  害賠償之債，如不合於此項成立要件者，即難謂有損害賠償
　  請求權存在（最高法院30年渝上字18號、48年台上字第481
　  號判例要旨參照）。經查：
　⑴林OO既同為丁借款之連帶債務人，且上訴人復未能證明因
　  詐欺而簽署系爭協議，則上訴人本於系爭協議而分擔遺產債
　  務，自無權利受損害之可言。
　⑵從而，上訴人依民法第184條第1項、第185條第1項前段侵權
    行為規定，請求被上訴人應連帶給付上訴人各166萬7,000元
    ，自無依據，不應准許。
　㈡關於不當得利之爭點： 　
  ⒈按損害賠償之義務人，因侵權行為受利益，致被害人受損害
　　者，於前項時效完成後，仍應依關於不當得利之規定，返還
    其所受之利益於被害人，民法第197條第2項定有明文。該項
    規定旨在表示賠償義務人因侵權行為受有利益時，得發生損
    害賠償請求權與不當得利返還請求權之競合。此觀該條立法
    意旨載明：「損害賠償之義務人，因侵權行為而受利益，致
    被害人蒙受損害時，於因侵權行為之請求權外，更使發生不
    當得利之請求權，且此請求權，與因侵權行為之請求權時效
    無涉，依然使其能獨立存續」，足見不當得利返還請求權與
    侵權行為損害賠償請求權係處於獨立併存互相競合之狀態。
    故上開規定所謂「依關於不當得利之規定」，請求加害人返
    還其所受之利益，仍須具備不當得利請求權之構成要件。而
    民法第179條規定之不當得利，須當事人間財產損益變動，
    即一方所受財產上之利益，與他方財產上所生之損害，係由
    於無法律上之原因所致者，始能成立；倘受益人基於債權或
    物權或其他權源取得利益，即屬有法律上之原因受利益，自
　　不成立不當得利(最高法院101年度台上字第1411號判決意旨
    參照)。
　⒉查上訴人因簽署系爭協議，而各分擔166萬7,000元債務，被
　　上訴人並因此增加同額之遺產分配利益，即屬有法律上之原
    因受利益，核無一方受有利益致他方受有損害之情形，自不
    成立不當得利。
　⒊從而，上訴人本於民法第197條第2項、 第179條之不當得利
　　規定，請求被上訴人應連帶給付上訴人各166萬7,000元，亦
　　無依據，不應准許。
七、綜上所述，上訴人依侵權行為(民法第184條第1項、第185條
　  第1項前段)、不當得利(民法第197條第2項、第179條)之法
　  律關係，擇一請求被上訴人應連帶給付上訴人各166萬7,000
    元，非屬正當，不應准許。從而原審所為上訴人敗訴之判決
　  ，並無不合。上訴論旨指摘原判決不當，求予廢棄改判，
　  為無理由，應駁回其上訴。
八、本件事證已臻明確，兩造其餘之攻擊或防禦方法及所用之  
    證據，經本院斟酌後，認為均不足以影響本判決之結果，爰
　  不逐一論列，附此敘明。
九、據上論結，本件上訴為無理由，依民事訴訟法第449條第1
　   項、第78條、第85條第1項前段，判決如主文。
中　　華　　民　　國　　110 　年　　8　　月　　25　　日
    　　      民事第二庭  審判長 法　官  楊 國 精
　　　　　　　　　　　　         法　官  李 立 傑
      　　　　　　　　　　       法  官  陳 正 禧       
正本係照原本作成。         
如不服本判決，應於收受送達後二十日內向本院提出上訴書狀，
其未表明上訴理由者，應於提出上訴後二十日內向本院補提理由
書狀（均須按他造當事人之人數附繕本）。因疫情而遲誤不變期
間，得向法院聲請回復原狀。
上訴時應提出委任律師或具有律師資格之人之委任狀；委任有律
師資格者，另應附具律師資格證書及釋明委任人與受任人有民事
訴訟法第四百六十六條之一第一項但書或第二項所定關係之釋明
文書影本。如委任律師提起上訴者，應一併繳納上訴裁判費。 
　　　　　　　　　　　　　　　　         
                                書記官  陳 三 軫     

中　　華　　民　　國　　110 　年　　8 　　月　　25　　日

附表       借款 代號  借款人 連帶債務人 或連帶保證人 擔保物及提供人 貸款銀行 借款金額 借款日、清償期  甲 林錦芳  林錦岳4兄弟共有坐落彰化縣○○市○○段000000地號土地，及林OO所有員林段532-37、532-57、532-59地號土地設定2,400萬元(嗣後變更為3,100萬元)之最高限額抵押權 彰化銀行 2,000萬元 80年9月24日 (見原審卷第151、163、175、187頁)  乙  林OO  林錦岳4兄弟共有坐落彰化縣○○市○○段000000地號土地、4440建號建物，及林OO所有員林段532-37、532-57、532-59地號土地設定5,400萬元之最高限額抵押權 華南銀行 4,500萬元 82年7月10日 (見原審卷第153、165、179、187、201頁)  丙 林OO 林錦岳 林錦上 林錦龍 林錦芳  林錦岳等4兄弟共有員林段532-20地號土地、4440建號建物，及林OO所有員林段532-37、532-57、532-59地號土地設定3,240萬元、2,160萬元之最高限額抵押權 中國國際銀行 3,000萬元   87年10月26日 (見原審卷第155、167、177、191、201頁)  丁 林錦岳 蔡秀芬、林OO、林錦上、林錦龍、林錦芳 林錦岳4兄弟共有員林段532-20地號土地、4440建號建物，及林OO所有員林段532-37、532-57、532-59地號土地設定3,600萬元之最高限額抵押權 土地銀行 3,000萬元  91年1月18日 (見原審卷第29、207-213頁、本院卷第135-141、217、223頁)